【裁判字號】    99,易,1721
【裁判日期】    991201
【裁判案由】    詐欺
【裁判全文】
臺灣高雄地方法院刑事判決              99年度易字第1721號
公  訴  人  臺灣高雄地方法院檢察署檢察官
被      告  王茂霖
上列被告因詐欺案件，經檢察官提起公訴（99年度偵字第12285
號），本院判決如下：
    主  文
王茂霖幫助犯詐欺取財罪，處有期徒刑參月，如易科罰金，以新
臺幣壹仟元折算壹日。緩刑參年，並應履行如附表所示之負擔。
    事  實
一、王茂霖可預見一般取得他人金融帳戶常與財產犯罪有密切關
    聯，亦知悉詐欺集團等不法份子經常利用他人存款帳戶、提
    款卡、密碼以匯款或轉帳方式詐取他人財物，並藉此逃避追
    查，竟仍不違其本意，基於幫助詐欺之不確定故意，於民國
    98年11月5日16時許，在不詳地點，將其向中國信託商業銀
    行股份有限公司九如簡易型分行所開立帳號：000000000000
    號帳戶（下稱前揭帳戶）之存摺及提款卡連同密碼等物，交
    予真實姓名年籍不詳之人及其所屬詐欺集團使用。俟該詐欺
    集團取得王茂霖上開帳戶存摺、提款卡等物後，成員間共同
    意圖為自己不法之所有，基於詐欺取財之犯意聯絡，於98年
    11月5 日21時許，推由真實姓名、年籍不詳之成員，假冒「
    美體小舖」名義撥打電話予林博齡，佯稱：先前分期付款款
    項誤簽，要以ATM 提款機終止分期付款云云，致林博齡不查
    陷於錯誤，於98年11月5 日22時31分許，持金融卡至嘉義縣
    朴子市○○路郵局裝設之ATM 操作，而轉帳29,989元（起訴
    書誤載為29,988元）至王茂霖上開帳戶內；嗣又接獲詐騙集
    團成員來電佯稱：須至中國信託總行ATM 提款機操作才能取
    消分期付款云云，致林博齡陷於錯誤，於98年11月6 日凌晨
    ，再持金融卡至嘉義縣嘉義市○○○路中國信託銀行裝設之
    ATM ，依指示操作，而先後於98年11月6 日0 時21分許、同
    日0 時23分許、同日0 時25分許、同日0 時26分許、同日0
    時27分許，陸續轉帳3 萬元、3 萬元、3 萬元、1 萬元、2
    萬元，共計12萬元至王茂霖上開帳戶內，旋遭提領一空。俟
    林博齡匯款後察覺有異，報警處理，始循線查悉上情。
二、案經林博齡訴由高雄市政府警察局三民第二分局移送臺灣高
    雄地方法院檢署檢察官偵查後起訴。
    理  由
壹、證據能力部分：
    按被告以外之人於審判外之陳述，雖不符刑事訴訟法第159
    條之1 至第159 條之4 之規定，而經當事人於審判程序同意
    作為證據，法院審酌該言詞陳述或書面陳述作成時之情況，
    認為適當者，亦得為證據，刑事訴訟法第 159 條之 5 第 1
    項定有明文。本件檢察官、被告於本院審判程序時，就本判
    決所引用其他審判外之言詞或書面陳述，均明示同意有證據
    能力，本院審酌該具有傳聞證據性質之證據，其取得過程並
    無瑕疵，與待證事實具有關聯性，證明力非明顯過低，以之
    作為證據係屬適當，認俱得為證據。
貳、認定犯罪事實所憑之證據及理由：
    訊據被告王茂霖固不諱言前揭帳戶為其申辦之事實，惟否認
    有何幫助詐欺取財之犯行，辯稱：那時伊去應徵工作，所以
    帶著伊的帳戶資料過去，之後去查詢帳戶餘額，就放在包包
    裡面，隔天去銀行，發現帳戶不見，但因為帳戶裡面只有90
    幾元，沒太大的價值，就沒去掛失，沒想到會被別人拿去詐
    騙，別人會知道金融卡密碼，是因為伊有把密碼寫在金融卡
    上面等語云云。經查：
一、前揭帳戶係被告本人所申辦開立之事實，業經被告供承在卷
    ，並有中國信託商業銀行股份有限公司98年12月1日中信銀
    字第0982227121982 號函檢附之帳戶開戶申請書影本、個人
    基本資料表影本、開戶證明單影本各1 份在卷可稽（警卷第
    16 頁 至第19頁）。又林博齡於上開期日，遭詐欺集團成員
    以電話詐騙，致其陷於錯誤，而依指示以轉帳方式，分別轉
    帳29,989元、3 萬元、3 萬元、3 萬元、1 萬元、2 萬元，
    共計149 ,989元，至被告所申設之前揭帳戶內等情，亦據林
    博齡於警詢時指訴綦詳，復有被告前揭帳戶歷史交易查詢單
    、郵政自動櫃員機交易明細表、中國信託客戶交易明細表、
    嘉義市政府警察局第二分局新南派出所受理詐騙帳戶通報警
    示簡便格式表及內政部警政署反詐騙諮詢專線紀錄表各1 份
    附卷足參（警卷第10頁至第13頁），堪認被告前揭帳戶確曾
    遭詐欺集團所使用，並向林博齡詐取上述之款項事實甚明。
二、被告雖以前詞置辯，惟被告先於警詢時，陳稱：伊於98年11
    月5日16時許，在正興路上遺失存摺及提款卡，提款卡上未
    附有密碼，密碼設定為565656等語（警卷第3頁），嗣於檢
    察事務官詢問時，供稱：存摺提款卡密碼是565656，密碼是
    寫在存摺帳戶上等情（偵卷第14頁至第16頁）；至本院準備
    程序中，卻又供陳：伊有將密碼寫在金融卡上面等語（本院
    審易卷第19頁）；然提款卡密碼涉及能否使用提領帳戶內之
    款項，有無刻意書寫於存摺或提款卡上，被告理應知之甚詳
    ，但被告卻前後為不一致之陳述，真實性已然存疑，且被告
    所稱之提款卡密碼係565656，如此易於記憶之密碼，又何須
    故意書寫於存摺或提款卡上而徒增遺失後遭盜領之風險。又
    個人之金融帳戶資料，專有性甚高，為防遺失而遭他人盜用
    ，除有特殊目的外，理應分別存放存摺或提款卡；何況，應
    徵工作僅需提供存摺影本或帳戶號碼即可，縱使查詢餘額，
    亦無庸同時具備存摺及提款卡，只要存摺或提款卡放入自動
    櫃員機或至銀行臨櫃辦理即可，是被告辯稱因應徵工作、查
    詢餘額而將存摺與提款卡放置在一起云云，顯與常理相悖。
    再參以包包為被告隨身攜帶之物，除非有遭竊、遺失或另將
    存摺及提款卡拿出置於他處之情形，否則放置於其內之物品
    ，他人應無拿取之可能，縱認有遺失之情形，更無僅遺失存
    摺、提款卡而其餘包包內之物品均無遺失之理。故揆諸上開
    各情，顯見被告前揭所辯，均與常情有違，難可採信，是被
    告係將前揭帳戶資料，交付予詐欺集團成員之事實，即應堪
    予以認定。
三、按刑法上之故意，可分為直接故意與不確定故意（間接故意
    ），所謂「不確定故意」，係指行為人對於構成犯罪之事實
    ，預見其發生而其發生並不違背其本意者，刑法第13條第2
    項定有明文。又個人之金融卡，專有性甚高，並非一般自由
    流通使用之物，縱須交他人使用，亦必基於信賴關係或特殊
    事由，自不可能隨意交予完全不相識之人任意使用，更況不
    肖之徒為掩飾不法行徑，避免執法人員之追究處罰，經常利
    用他人帳戶之存摺、金融卡及密碼轉帳或提領犯罪所得，藉
    以掩蓋犯罪行為之情形，業經新聞及電視等大眾傳播系統多
    所報導，政府亦宣導民眾注意防範。因本件案發時，被告業
    已年滿37歲，教育程度為高中畢業，足認其已具有一般生活
    智識，而依其智識能力及社會生活經驗，對於將自己申設之
    帳戶提款卡及密碼交予不相識之人，該帳戶將有可能會被利
    用作為實行犯罪行為之工具一事自應有所預見。雖依卷內事
    證，無證據證明被告知悉詐騙被害人之詐欺集團成員如何犯
    罪，或被告與詐欺集團成員有何共同正犯關係，惟該等詐欺
    集團成員將被告提供之帳戶提款卡及密碼供作提領不法詐騙
    款項之用，顯然不違反被告之本意，是被告應有幫助詐欺取
    財之不確定故意，亦足甚明。
四、綜上所述，被告主觀上有幫助他人詐欺取財之不確定故意，
    且有將上開郵局帳戶資料交予詐欺集團，致林博齡因受詐騙
    而匯款至被告申設之前揭帳戶內之客觀事實，本件事證明確
    ，被告上開犯行堪以認定，應依法論科。
參、論罪科刑部分：
一、按刑法上之幫助犯，係對於犯罪與正犯有共同之認識，而以
    幫助之意思，對於正犯資以助力，而未參與實施犯罪之行為
    者而言。如未參與實施犯罪構成要件之行為，且係出於幫助
    之意思提供助力，即屬幫助犯，而非共同正犯。本案被告基
    於幫助之不確定故意，提供其郵局存摺、提款卡及密碼予他
    人，雖使不法份子得基於詐欺取財之犯意，向被害人詐取財
    物，並以被告所提供之帳戶資料供作指定匯款之帳戶，規避
    檢警機關之追緝，以遂行詐欺取財之犯行，然被告提供帳戶
    資料供人使用之行為，並不等同於向被害人施以欺罔之詐術
    行為，且亦無證據證明被告有參與詐欺取財之構成要件行為
    ，衡諸前揭說明，自應論以幫助犯。故核被告王茂霖所為，
    係犯刑法第30條第1項前段、第339條第1項之幫助詐欺取財
    罪。又被告並未實際參與詐欺犯行，僅係幫助犯，所犯情節
    較正犯輕微，酌依刑法第30條第2項規定，減輕其刑。
二、本院審酌被告提供帳戶供不法之詐欺集團使用，致林博齡受
    有149,989元之損害，助長詐欺集團財產犯罪之風氣，使詐
    財事件層出不窮，造成社會互信受損，擾亂金融交易往來秩
    序，影響層面廣泛，更使執法人員難以追查該詐欺集團，增
    加被害人求償之困難，犯後未能坦承犯行；惟業與林博齡達
    成和解，願賠償林博齡15萬元，又無前案紀錄，有臺灣高等
    法院被告前案紀錄表1 份在卷可稽，素行尚佳，現為跆拳道
    教練、家庭經濟為勉持之生活狀況等一切情狀，量處如主文
    所示之刑，並諭知易科罰金之折算標準，以資懲儆。
三、如同上述，被告前未曾受有期徒刑以上刑之宣告，且被告業
    與林博齡達成如附表所示之和解內容，有本院99年度附民字
    第395 號和解筆錄1 紙在卷可稽。茲念被告僅因一時失慮，
    致罹刑典，其經此偵審程序及罪刑之宣告，當已知所警惕，
    本院認所宣告之刑以暫不執行為適當，併予緩刑3 年之宣告
    ，以啟自新。又本案被告既與林博齡達成和解，被告須以附
    表所載之和解內容，共支付林博齡15萬元，為使被告能知所
    警惕，並兼顧林博齡權益，本院考量前開情形後，認依刑法
    第74條第2 項第3 款規定，於緩刑期間課予被告如附表所示
    和解內容之負擔，乃為適當，爰併予宣告之。倘被告未遵循
    本院所諭知緩刑期間之負擔，情節重大者，檢察官得依刑事
    訴訟法第476 條、刑法第75條之1 第1 項第4 款之規定，聲
    請撤銷本件緩刑之宣告，併予敘明。
據上論斷，應依刑事訴訟法第299 條第1 項前段，刑法第30條第
1項前段、第2項、第339條第1項、第41條第1項前段、第74條第1
項；第2項第3款，刑法施行法第1條之1，判決如主文。
本案經檢察官賴寶合到庭執行職務。
中    華    民    國    99    年    12    月    1     日
                  刑事第十二庭    審判長法  官  黃建榮
                                        法  官  王品惠
                                        法  官  陳川傑
以上正本證明與原本無異。
如不服本判決應於收受送達後10日內向本院提出上訴書狀，並應
敘述具體理由；如未敘述上訴理由者，應於上訴期間屆滿後20日
內向本院補提理由書（均須按他造當事人之人數附繕本）「切勿
逕送上級法院」。
中    華    民    國    99    年    12    月    2     日
                                        書記官  郭南宏
附表：
┌───────────────────────────┐
│                   和  解  內  容                     │
├───────────────────────────┤
│一、被告願給付林博齡新台幣拾伍萬元。                  │
│二、給付方式：自民國99年12月10日起至民國101 年2 月10日│
│    止，於每月十日各給付新臺幣壹萬元，至全部清償完畢止│
│    ，如有一期未履行視為全部到期。                    │
│三、給付方法：於上開期間每月十日（如當日係週六、週日，│
│    則順延至隔週一），將新臺幣壹萬元以匯款方式給付予林│
│    博齡，應匯入林博齡華南銀行民生分行000-000000000 號│
│    帳戶。                                            │
└───────────────────────────┘
附錄本案論罪科刑之法條：
中華民國刑法第30條
（幫助犯及其處罰）
幫助他人實行犯罪行為者，為幫助犯。雖他人不知幫助之情者，
亦同。
幫助犯之處罰，得按正犯之刑減輕之。
中華民國刑法第339條第1項
（普通詐欺罪）
意圖為自己或第三人不法之所有，以詐術使人將本人或第三人之
物交付者，處5 年以下有期徒刑、拘役或科或併科1 千元以下罰
金。

司法院資訊處製作；財團法人民間司法改革基金會備份。
